【裁判字號】    90,重訴,107
【裁判日期】    900427
【裁判案由】    清償借款
【裁判全文】
臺灣高雄地方法院民事判決  九十年度重訴字第一○七號
    原      告    台灣中小企業銀行股份有限公司
    法定代理人    辛○○
    訴訟代理人    丙○○
    兼法定代理人  己○○
    被      告    乙○○
                  庚○○
                  戊○○
                  甲○○
                  丁○○
右當事人間請求清償借款事件，本院判決如左：
    主    文
被告應連帶給付原告新台幣柒佰肆拾肆萬貳仟伍佰零五元及自民國八十九年八月二十
一日起至清償日止按週年利率百分之六點八七五計算之利息，並自民國八十九年九月
二十一日起至清償日止，其逾期在六個月以內者按上開利率百分之十、超過六個月以
上者按上開利率百分之二十計算之違約金。
訴訟費用由被告連帶負擔。
本判決於原告以新台幣貳佰肆拾捌萬元供擔保後得假執行。
    事    實
甲、原告方面：
  一、聲明：除假執行擔保金額外如主文所示。
  二、陳述：
    (1)、被告玉大工程股份有限公司（下稱玉大公司）於民國八十五年十月二十一日
        邀同被告乙○○、己○○、庚○○、戊○○、甲○○、丁○○為連帶保證人
        而與伊訂立借款總額為新臺幣（下同）一千零十九萬元之「協助中小企業紮
        根專案貸款契約」，該項借款期間自借款日起至一○○年十月二十一日止，
        由借款人按計劃之實際進度分別出具借據一次或分次撥付，第一次撥款之金
        額自八十六年一月二十一日起每三個月一期償還，嗣後各次撥貸之金額按上
        述剩餘期數攤還，每期攤還之金額及日期依各次撥貸時借款人所出具之借據
        為準，利息則自八十五年十一月二十一日起按月依郵政儲金一年期定期儲金
        利率加百分之一點五機動計息計付，並同意嗣後郵政儲金一年期定期儲金利
        率調整時即隨同調整，另定借用人凡逾期償還本金或利息時即喪失期限利益
        而視為全部到期，且其遲延履行之本金或利息，除仍按上開利率計息外，其
        逾期在六個月以內者，按上開利率百分之十、逾期超過六個月以上者，另依
        約定利率百分之二十加計違約金。嗣被告玉大公司於訂約後即向伊借取上開
        金額，詎被告玉大公司就上開借款自八十九年八月二十一日起即未依約繳付
        本息而應視為全部到期，其迄今尚欠七百四十四萬二千五百零五元未償，為
        此乃依消費借貸、連帶保證之法律關係提起本訴，請求判令被告等應連帶給
        付如主文第一項所示之金額及其利息、違約金。
    (2)、被告庚○○係被告玉大公司負責人己○○之弟，其為被告玉大公司所為之借
        款為連帶保證，或係因委任或係因血緣情誼，其對被告玉大公司之資料取得
        自屬容易，伊就由該公司所提供之授信案件相關徵信資料自無提供予應已知
        悉其經營狀況之被告之義務，而被告庚○○現為陽明國小教師，與被告戊○○均具相當之知識水準，其在伊處簽署連帶保證契約時業經充份之閱讀，伊
        並未予以時間之限制，其等因個人工作繁忙或受人請託等因素卻推託為伊有
        構陷之嫌，顯係為轉嫁其個人疏失責任予伊承擔，另伊與被告庚○○、戊○○所訂立之連帶保證契約乃依據民法連帶債務之規定，並非片面免除銀行承
        擔風險之責任而單方加重保證債務人之責任，且定型化契約應受衡平原則限
        制者，係指他方僅能依該條款訂立契約否則即受不締約之不利益而言，而被
        告庚○○、戊○○並非借款人，若認保證契約內容對其保護不周自可不訂該
        約，並不因未成為保證人而生有不利益，其既擁有締約之完全自由，自不得
        以定型化契約而主張系爭保證契約無效，而被告玉大公司向伊借用系爭貸款
        ，係用於購置鳥松鄉上開房屋為營業場所，完全符合專款專用之規定，其嗣
        後遷移至新營業場所乃其事後內部經營之細節，伊並無從干涉，況其若有違
        約之情事，依該契約第八條規定亦係全部借款視為全部到期而非無效，況本
        件僅係為確定伊之債權，並非就被告庚○○、戊○○之財產為終局執行求償
        ，且新修訂之銀行法第十二之一之規定僅係為保護一般消費者而訂定，並不
        適用於企業與銀行之間，被告庚○○、戊○○所辯均屬無據。
  三、證據：提出協助中小企業紮根專案貸款契約、授信約定書等件為證。
乙、被告方面：
    被告玉大公司、乙○○、己○○、甲○○、丁○○未於言詞辯論期日到場，亦未
    提出書狀作何聲明或陳述，而被告戊○○於最後言詞辯論期日未到場，據其以前
    到場聲明及陳述與到場之被告庚○○同為：
  一、聲明：駁回原告之訴及假執行之聲請。
  二、陳述：
    Ａ、伊等並未參與被告玉大公司之任何業務，對該公司經營之業務一無所悉，惟
        原告在辦理系爭融資時並未提供本授信案相關之徵信資料與伊等參閱，其顯
        有程序上欺瞞之瑕疵，而伊等於簽訂系爭契約時，因原告承辦人員怠忽職守
        ，於未經說明之情下即要求伊等當場立即簽署保證契約，並未予伊等合理之
        契約審閱期間，致伊等對此定型化契約所載之內容、條款、性質、金額等，
        在毫無審閱瞭解之情下糊里糊塗簽名保證，原告在授信之作法罔顧消費者權
        利，並已實質侵害伊等權益，系爭契約自已違反消費者保護法施行細則第十
        一條規定而應屬無效；又系爭契約為原告自訂之定型化契約，其關於連帶保
        證人之規定不僅單方免除銀行承擔風險之責任，片面加重債務人及保證人之
        責任，更藉由連帶二字規避其應盡之告知義務，迫使民眾處於業已將先訴抗
        辯權拋棄而不自知之劣勢，且八十九年十一月一日新修訂之銀行法第十二條
        之一業已規定銀行辦理自用住宅放款及消費性放款已取得足額擔保時，不得
        以任何理由要求借款人提供連帶保證人，本專案貸款既已有澄新六街三五號
        之不動產標的物為抵押品，原告竟要求六位連帶保證人簽署保證自屬不合理
        ，故系爭契約中關於連帶保證人之約定應屬無效。
    Ｂ、系爭貸款案係為原告提供僅限於企業購置營業場所等專屬用途之專款專用貸
        款，被告玉大公司於八十五年九月間乃依此貸款購置高雄縣鳥松鄉○○○街
        三五號為營業場所，惟被告玉大公司嗣乃於八十七年四月另購高雄市苓雅區
        ○○○路三號三樓作為新營業場所，其業已違反當初契約所載承諾之貸款用
        途，被告玉大公司貸款用途業已實質改變，原契約應自然失效，理應解除所
        有保證責任，而原告竟在知情之狀況下本應立即中止本專案契約而未為，其
        顯未盡專案融資之監督徵信之責。
    Ｃ、伊等於八十七年十一月間即已表明不願繼續擔任被告玉大公司之任何保證，
        而被告玉大公司並已另覓保證人，且被告玉大公司財務經理並已表明伊等已
        無任何保證，顯然原告有隱匿事實欺瞞之不當行為。
    Ｄ、被告玉大公司為購置高雄縣鳥松鄉○○○街三五號之房屋為營業場所，乃於
        八十五年十月二十一日以系爭契約向原告貸款一千零十九萬元，惟上開房屋
        購買價格乃為一千六百八十萬元，是系爭契約自係有十足之擔保，而被告玉
        大公司於貸款期間乃均按約還款，迄今僅欠七百四十四萬餘元，是被告玉大
        公司雖未完全還清借款，惟其所提供之擔保品價值顯比未償還之借款還多，
        而系爭契約並未約定借款人不履行合約時連帶保證人願意放棄先訴抗辯權，
        且新修訂之銀行法第十二條之一第三項亦規定銀行應先就借款人進行求償，
        求償不足部分始得就連帶保證人平均求償，是原告在被告玉大公司所提供之
        擔保品價值高於貸款餘欠時，自應先就該不動產處分拍賣，不足部分始得向
        伊等進行追償，原告未依此而為即逕伊等求償，自已違背銀行法上開規定而
        無效，原告之訴自屬無據。
  三、證據：提出協助中小企業紮根專案貸款辦法乙件為證。
    理    由
一、本件被告玉大公司、乙○○、己○○、戊○○、甲○○、丁○○經合法通知未於
    言詞辯論期日到場，經核無民事訴訟法第三百八十六條各款所列情形，爰依原告
    之聲請，由其一造辯論而為判決。
二、本件原告主張被告玉大公司於上開時日邀同被告乙○○、己○○、庚○○、戊○○、甲○○、丁○○為連帶保證人而與伊訂立借款總額一千零十九萬元之「協助
    中小企業紮根專案貸款契約」，伊並已按約撥付上開款項予被告玉大公司，詎被
    告玉大公司就上開借款自八十九年八月二十一日起即未依約繳付本息而視為全部
    到期，迄今尚欠七百四十四萬二千五百零五元未償，為此乃依消費借貸、連帶保
    證之法律關係請求判令被告等應連帶給付如主文第一項所示之金額及其利息、違
    約金等語，被告玉大公司、乙○○、己○○、甲○○、丁○○經合法通知，既不
    於言詞辯論期日到場爭執，復不提出書狀答辯以供本院斟酌，而被告戊○○未於
    最後言詞辯論期日到場，據其以前到場陳述則與被告庚○○同以原告辦理系爭貸
    款時並未提供被告玉大公司之徵信資料與伊等參閱，且於伊等簽訂系爭保證契約
    時並未依消費者保護法所定給予三十日以內之合理審閱期間，而系爭契約係原告
    自訂之定型化契約，其關於連帶保證人之規定不僅單方免除銀行承擔風險之責任
    ，更片面加重債務人及保證人之責任，自已違反平等原則而應推定顯失公平，且
    其藉由連帶二字規避其應盡之告知義務，迫使民眾拋棄先訴抗辯權而不自知，更
    與新修訂之銀行法第十二條之一不得要求借款人提供連帶保證人之規定相違，系
    爭保證契約自因違反消費者保護法施行細則及銀行法之規定而屬無效，而系爭借
    款係限於企業購置營業場所用途之專款專用貸款，被告玉大公司原係依此貸款而
    購置高雄縣鳥松鄉之上開房屋為營業場所，惟被告玉大公司嗣乃遷移至高雄市○○○路上址而違反原貸款用途，原告於知情後本應立即宣告契約到期，伊等之保
    證原因自已喪失而已解除保證責任，況伊等業於八十七年十一月間即已表明不願
    繼續擔任被告玉大公司之保證人者，另被告玉大公司雖未完全還清借款，惟其所
    提供之擔保品價值乃為一千六百八十萬元而顯較積欠之借款更多，而系爭契約並
    未約定伊等願意放棄先訴抗辯權，且新修訂之銀行法亦規定銀行應先就借款人進
    行求償，是原告自應先就借款人所提供之不動產處分拍賣不足後始得向伊等進行
    追償，原告未依此程序即逕向伊等求償自屬無據等語置辯。
三、本件原告主張被告被告玉大公司於上開時日邀同被告乙○○、己○○、庚○○、
    戊○○、甲○○、丁○○等人為連帶保證人而與伊訂立協助中小企業紮根專案貸
    款契約，伊並已按約撥付一千零十九萬元予被告玉大公司使用，詎被告玉大公司
    嗣因遲未繳付本息而致契約視為全部到期，其計欠有如主文第一項所示之金額及
    其利息、違約金之事實，業據原告提出與所述相符之協助中小企業紮根專案貸款
    契約、授信約定書等件為證，被告玉大公司、乙○○、己○○、甲○○、丁○○
    經合法通知，既不於言詞辯論期日到場爭執，復不提出書狀答辯以供本院斟酌，
    而被告戊○○、庚○○於此固不爭執而堪信原告此部分主張為真實，惟其等則另
    以前揭情詞置辯。經查：
    Ａ、按銀行辦理自用住宅放款及消費性放款，已取得銀行法第十二條所定之足額
        擔保時，不得以任何理由要求借款人提供連帶保證人，且未來求償時應先就
        借款人進行求償，其求償不足部分得就連帶保證人平均求償之，新修訂之銀
        行法第十二條之一第一、三項固定有明文，惟上開條項之增訂乃係於八十九
        年十一月一日始經總統修正發布而應於同年月三日始行生效，且該法施行法
        對此條項亦未定有溯及適用之特別規定，是上開條項對於八十九年十一月二
        日前所生之銀行放款自無適用之餘地，且該條項適用範圍業已限縮於自用住
        宅放款及消費性放款，於銀行其他種類之放款則無此之限制，今系爭借款乃
        係於新法施行前之八十五年十月二十一日即簽約生效，且其借款種類亦係企
        業放款，依上開說明，自無新訂銀行法第十二條之一之適用餘地，且因新法
        業已刻意限縮其適用範圍，自亦無法沿用其立法精神而以利於消費者解釋之
        方式擴大及於其他範圍者，被告戊○○、庚○○抗辯應援引上開條項規定而
        認系爭連帶保證契約無效，且銀行不得主張檢索抗辯而對之併予求償云云，
        自無可採；
    Ｂ、兩造所訂系爭協助中小企業紮根專案貸款契約、授信約定書等雖均屬原告單
        方所制定之定型化契約，惟連帶保證制度乃係民法債編保證乙節所明定，且
        法並無禁止適用之明文，基於契約自由之原則，在不違反公序良俗或平等互
        惠原則之情下，自無任意指摘契約中之連帶保證約定即為無效之理，而系爭
        中小企業紮根專案貸款契約中之第四條、第五條乃為遲延利息及違約金之約
        定，此之遲延利息及違約金乃均為民法債編所准許，且系爭貸款利率現僅為
        年息百分之六點八七五，顯未逾法定最高利息限制並遠低於一般銀行之基本
        放款利率，其違約金之計算亦與絕大多數之銀行相同，且若有過高者法院亦
        得予以酌減，是此二規定本無何顯失公平之情者；另該契約第六、第八條乃
        係本契約專款專用之限制、查核規定，此原即係為保障政府協助中小企業發
        展所為低利補助政策得以貫徹執行而設之專款專用對應限制規定，企業依此
        而享有低利貸款金額以發展事業，本即將此用於專案目的之上，此諸規定本
        即符合平等互惠之原則而無何失衡之處；又該契約第七條乃為連帶保證人保
        證之債務內容，此係連帶保證債務之當然規定，並無何單方加重保證人責任
        之情事，自無顯失公平之疑慮；而該契約第九條乃規定授信約定書視為貸款
        契約之一部，此自僅係契約內容之擴張，其所定者亦僅為對保人應負責任之
        概括規定，在主契約條款未有完備之情下始具補充規範之功能，而觀之該約
        定書內容與連帶債務有關者，亦僅為第一條之債務內容、第十一條之拋棄檢
        索抗辯權二者，而第一條之債務內容業依主契約內容而告確認，拋棄檢索抗
        辯權亦係連帶債務性質之當然解釋（詳後述），此約定書於當事人認連帶保
        證係屬真正時，對其權益影響並非甚大，是此諸規定就連帶保證人而言並無
        不平等可言；又契約第十條乃為合意管轄之規定，被告戊○○、庚○○既均
        住居於高雄，於此對之自無何不利益存在，是被告戊○○、庚○○抗辯系爭
        定型化契約自第四條至第十條違反消費者保護法第十二條規定而為無效云云
        ，自亦無可採；
    Ｃ、又被告戊○○、庚○○對其充當被告玉大公司之連帶保證人乙節，於其等前
        往原告處所簽訂系爭契約前業已明悉，而被告戊○○、庚○○乃分為二專、
        五專後二年肄業，此有個人基本資料在卷可按，是被告戊○○、庚○○均屬
        知識份子，其既應允擔任連帶保證人，對其應負之保證責任自應已明瞭，且
        系爭契約既經其親自簽訂，自亦應已閱讀其內容，且原告亦應無何限制其審
        閱之理，其等既均已明知其保證責任，且於閱後亦未表示異議而為簽名，其
        等自已承諾遵守系爭契約內容而無異議，與消費者保護法施行細則第十一條
        第一項規定自無違背，況原告業已依約履行其撥款義務完畢，又何有借款人
        違約而於銀行追索時連帶保證人始行主張契約內容無效而拒絕連帶清償者，
        被告戊○○、庚○○所辯系爭契約因原告未予其契約合理審閱期間而無效云
        云，亦無可信；
    Ｄ、被告戊○○、庚○○抗辯業已表明不願繼續擔任被告玉大公司之保證人云云
        ，惟此業經原告所否認，且被告戊○○、庚○○於被告玉大公司是否曾通知
        原告上情或有換保等事實均未舉證以實其說，所辯業已表明不願擔任連帶保
        證人云云自無足採；
    Ｅ、被告玉大公司於八十五年九月間乃因購置坐落高雄縣鳥松鄉○○○街三五號
        為營業場所而向原告借取系爭貸款，而原告並已於契約簽訂後即予放貸全部
        金額，此為兩造所不爭執，是被告玉大公司所為系爭貸款既已用於購置營業
        場所使用，自已符合系爭貸款之目的而無移用，其嗣後另於八十七年四月間
        再購高雄市苓雅區○○○路三號三樓作為新營業場所並遷移公司所在，與系
        爭貸款契約並無關連，況系爭貸款契約第八條乃規定「立約人如有移用貸款
        ，或未能於規定期限內完成計劃者應屬違約，一經查覺，全部借據應視為全
        部到期，貴行得立即收回所貸款項，立約人及保證人願連帶負責如數償還本
        息。」等語，縱有移用情形亦僅原告得以被告玉大公司違約而將全部貸款視
        為到期而得請求借款人及連帶保證人期前清償而已，原約並無因此即為失效
        而得解除其等保證責任之餘地，被告戊○○、庚○○抗辯被告玉大公司移用
        貸款而得解除保證責任云云，自屬無稽；
    Ｆ、末按保證債務之所謂連帶，係指保證人與主債務人負同一債務，對於債權人
        各負全部給付之責任者而言，此就民法第二百七十二條第一項規定連帶債務
        之文義參照觀之甚明，故連帶保證與普通保證不同，縱使無民法第七百四十
        六條所揭之情形，亦不得主張同法第七百四十五條關於檢索抗辯之權利，最
        高法院四十五年度台上字第一四二六號著有判例。是被告戊○○、庚○○既
        為被告玉大公司之連帶保證人，其本不得主張檢索抗辯之權利，縱使被告玉
        大公司所提供之擔保物已足清償系爭債務，原告亦無先對借款人求償不足時
        始再向連帶保證人之被告戊○○、庚○○求償之義務，被告戊○○、庚○○
        所辯原告未於先對抵押品拍賣取償不足後即逕對其等求償係不合法云云，自
        無足採；
    綜上所述，被告戊○○、庚○○所辯其等不須負連帶保證責任云云均無足採，是
    本件被告玉大公司既有上開金額之債務未償，而被告乙○○、己○○、庚○○、
    戊○○、甲○○、丁○○等人均為其連帶保證人，從而本件原告依消費借貸及連
    帶保證之法律關係據以提起本訴，請求判令被告應連帶給付如主文第一項所示之
    金額及其利息、違約金，依法即無不合，自應予以准許。
四、本件原告陳明願供擔保聲請假執行之宣告，經核並無不合，爰酌定相當之擔保金
    額准許之。
五、本件為判決基礎之法律關係已臻明確，兩造其餘之攻擊防禦方法核與判決結果不
    生影響，毋庸一一論列，併此敘明。
六、據上論結，本件原告之訴為有理由，合依民事訴訟法第三百八十五條第一項、第
    八十五條第二項、第三百九十條第二項，判決如主文。
中      華      民      國     九十      年      四      月    二十七   日
                              臺灣高雄地方法院民事第五庭
                                  法      官  黃宏欽
右為正本係照原本作成。
如不服本判決，應於判決送達後廿日內，向本院提出上訴狀並表明上訴理由，如於本
判決宣示後送達前提起上訴者，應於判決送達後十日內補提上訴理由書（須附繕本）。
中      華      民      國    九十      年      四      月     二十七   日
                                  法院書記官  張乃昇


司法院資訊處製作；財團法人民間司法改革基金會備份。
